【裁判字號】    97,消債更更,11
【裁判日期】    980612
【裁判案由】    更生事件
【裁判全文】
臺灣板橋地方法院民事裁定          97年度消債更更字第11號
聲  請  人  甲○○
上列當事人因消費者債務清理事件，聲請更生，經本院合議庭於
民國97年10月22日以97年度消債抗第11號裁定廢棄後，本院裁定
如下：
    主  文
聲請駁回。
聲請費用由聲請人負擔。
    理  由
一、按債務人與金融機構協商成立者，不得聲請更生或清算，但
    因不可歸責於己之事由，致履行顯有重大困難者，不在此限
    ；本條例施行前，債務人依金融主管機關協調成立之中華民
    國銀行公會會員，辦理消費金融案件無擔保債務協商機制與
    金融機構成立之協商，準用前項之規定，消費者債務清理條
    例第151 條第5 項、第6 項分別定有明文。依其立法理由可
    知，債務清償方案成立後，固由債務人按其條件履行，惟需
    於其後發生情事變更，在清償期間收入或收益不如預期，致
    該方案履行困難甚或履行不能，因不可歸責於己，始能聲請
    更生或清算。此項規定旨在避免債務人任意毀諾已成立之協
    商，濫用更生或清算之裁判上債務清理程序，蓋以債務清償
    方案係經當事人行使程序選擇權所為之債務清理契約，債務
    人應受該成立之協議所拘束。又聲請更生或清算不合程式或
    不備其他要件者，法院應以裁定駁回之，但其情形可以補正
    者，法院應定期間先命補正，復為同條例第8 條所明定。
二、本件聲請人聲請意旨略以：其曾於消費者債務清理條例施行
    前，民國95年7 月間，依中華民國銀行公會會員辦理消費金
    融案件無擔保債務協商機制，與最大債權金融機構台新國際
    商業銀行股份有限公司（下稱台新商銀）協商成立，雙方約
    定自95年8 月起，分80期，利率0.00% ，每月清償26,359元
    至全部清償為止，惟協商時因台新商銀強勢主導，成立協商
    之每月還款金額已幾乎等同於債務人每月薪資所得，債務人
    還款本已頗感吃力，惟債務人仍勉力依約償還達16期，然因
    近來大環境不佳，近日更因非自願性離職處於失業狀態中，
    且日常生活物價亦節節上漲，扣除必要支出後，實已無法負
    擔當初協商之每月還款金額，協商時另有兩家金融機構（稻
    江商業銀行及友邦國際信用卡股份有限公司）之債權本應加
    入協商，然因最大債權銀行不承認其金融機構之地位，致該
    兩家金融機構之債權未列入協商範圍，因該二債權人亦已分
    別向債務人催討，致債務人更無力負擔當初協商之每月還款
    金額，是於96年12月起毀諾，為此聲請更生等語。
三、查本件聲請人於消費者債務清理條例施行前，曾依照中華民
    國銀行公會會員辦理消費金融案件無擔保債務協商機制，與
    最大債權金融機構台新商銀成立協商，雙方約定自95年8 月
    起，分80期，利率0.00% ，每月清償26,359元至全部清償為
    止，聲請人於97年2 月毀諾等事實（計繳納16期，共435,92
    8 元），有聲請人提出之95年銀行協商協議書影本（見本院
    卷第37頁），且核與本院依職權函查台新商銀之結果相符，
    此有97年12月8 日台新商銀陳報狀1 份在卷可稽（見本院卷
    第27至第28頁）。是聲請人向本院聲請更生，自須審究其「
    協商成立後」是否有「不可歸責於己之事由致履行顯有重大
    困難」之情事，方為適法。惟查：
  (一)聲請人主張其每月收入27,000元，固據其提出到職及收入證
    明書為證（見本院卷第44頁），然查聲請人於91年6 月起即
    任職於日翔國際有限公司，其95、96年度每月平均收入為40
    ,148 元 、44,825元【（計算式：481,780 ÷12=40,148 、
    537,900 ÷12=44,825） 、（見本院卷第83至第84頁，聲請
    人之財政部臺北市國稅局95、96年度綜合所得稅各類所得資
    料清單）】，且核與本院依職權查得之結果大致相符（見本
    院卷第88至第90頁，聲請人之稅務電子閘門財產所得調件明
    細表），是在客觀經濟狀況未有明顯變動下，聲請人97年2
    月毀諾當時每月平均收入應至少有4 萬餘元。聲請人雖陳稱
    其須扶養父、母各1 人每月應支出扶養費用共6 千元云云（
    見本院卷第43頁、第80至第81頁，聲請人之財產及收入狀況
    說明書及戶籍謄本），惟按民法第1117條第1 、2 項規定：
    「受扶養權利者，以不能維持生活而無謀生能力者為限」、
    「前項無謀生能力之限制，於直系血親尊親屬，不適用之」
    ，是聲請人之父母為聲請人之直系血親尊親屬，其受扶養之
    權利，雖不以無謀生能力為限，但仍應受不能維持生活之限
    制。查聲請人之父丙○○96年間有薪資收入26,4000 元、租
    賃收入36,000元，其名下另有位於台北縣永和市○○路150
    號3 樓房屋及所坐落之土地各1 筆不動產，而聲請人之母乙
    ○○96年間有薪資收入241,200 元，利息所得16,691元，其
    名下復有位於台北縣永和市○○路152 巷3 號7 樓及所坐落
    土地各1 筆不動產（見本院卷第95至第96頁、第103 至第10
    4 頁之聲請人父、母稅務電子閘門調件明細表各1 份），據
    此，難認聲請人之父母有不能維持生活而須聲請人扶養之情
    形，是聲請人主張其每月支出扶養費用6 千元部分，應予剔
    除。以行政院主計處公佈之97年度臺灣省每人每月最低生活
    費用為9,829 元為計算標準（該最低生活費用即包括食、衣
    、住、行等費用在內），聲請人陳報之生活必要費用超過上
    開金額者亦應予剔除，則以聲請人每月平均收入至少4 萬元
    ，扣除每月協商還款金額26,359元，考量聲請人無須扶養任
    何親屬，再扣除其每月最低生活必要費用9,829 元後，猶仍
    有3,812 元之餘額，是其應無不能清償之情事。
  (二)聲請人復主張其於97年8 月31日因公司業務量縮減，不需業
    務助理致遭公司裁員，固據其提出非自願離職證明書為憑（
    見本院卷第86頁），惟查，聲請人係於「97年2 月」毀諾已
    如上述，是其於毀諾半年後之「97年8 月始」非自願性離職
    等情，為毀諾後方發生之事實，並非造成聲請人毀諾之原因
    ，兩者間顯無因果關係，尚難認為此為不可歸責於己事由致
    其履行顯有重大困難，故聲請人該部分主張，並無可採。
  (三)聲請人又稱其協商時另有稻江商業銀行股份有限公司及友邦
    國際信用卡股份有限公司之債權本應加入協商，然因最大債
    權銀行不承認其金融機構之地位，因此該兩家金融機構債權
    未列入協商範圍，致債務人更無力負擔當初協商之每月還款
    金額云云，固據其提出催繳通知函為證（見本院卷第40頁）
    ，然查，稻江商業銀行股份有限公司之債務係早於協商成立
    前之93年11月5 日即已借貸，為95年7 月協商成立前所發生
    之事實，為其於協商成立當時所明知，其於協商當時既衡量
    全部狀況始與最大債權銀行成立協商，應當其自有籌措資金
    之管道，既仍願簽署協商協議書，則不得以此筆借款之負擔
    作為毀諾不繼續履行協商條件之不可歸責事由；況查聲請人
    曾於95年7 月協商成立後，尚在協商履行之期間（按：於97
    年2 月毀諾）內，猶於95年7 月26日向國泰人壽保險股份有
    限公司投保個人實支實付型傷害醫療險、日額型傷害醫療險
    、日額型健康醫療險及個人傷害險（保單編號：0000000000
    ），於96年11月12日投保投資型人壽保險（保單編號：0000
    00 0000） ，上開保險契約至今均仍正常繳款；又於協商履
    行期間內之96年5 月4 日，另向全球人壽保險股份有限公司
    投保全球人壽金306 增額終身壽險，並持續履約至97年9 月
    23日毀諾後始解約並領取解約金2,351 元，此有法務部保險
    犯罪防報資訊連結作業、國泰人壽保險股份有限公司98年1
    月21日國壽字第98010559號函及所檢附之保險契約影本、全
    球人壽保險股份有限公司98年2 月10日98全球壽客字第0202
    01號函及所檢附之保險契約影本各1 份在卷可稽（見本院卷
    第22至第23頁、第48頁至第55頁、第109 至第114 頁），是
    聲請人於協商還款期間，卻投保上開人壽保險，故意增加非
    屬必要性之支出，甚至於毀諾後既猶能正常繳交上開保險契
    約之保險費，卻選擇於97年2 月毀諾，顯係可歸責於己之事
    由，故其主張有不可歸責事由致履行協商條件顯有重大困難
    云云，毫無足取。
四、綜上所述，本件聲請人聲請更生無不能清償之情事，且其並
    無不可歸責於己之事由致履行顯有重大困難，是其本件更生
    之聲請於法未合，應予駁回。
五、另聲請人如尚認原協商條件超過其負擔能力，自仍尚得依照
    中華民國銀行公會通知各會員銀行之個別協商一致性方案，
    與債權銀行再次協商調整變更協商內容，以解決聲請人對於
    金融機構所負之債務問題。
六、至於聲請人所預納之郵務送達費4,760 元，則待全案確定後
    ，如有餘額，再行退還，附此敘明。
中    華    民    國    98    年    6     月    12    日
                  民事第一庭  法      官  陳翠琪
上為正本係照原本作成
如不服本裁定，應於裁定送達後10日內，以書狀向本院提出抗告
，並繳納抗告費新臺幣1千元
中    華    民    國    98    年    6     月    15    日
                              書  記  官  簡曉君


司法院資訊處製作；財團法人民間司法改革基金會備份。
